【裁判字號】    98,審易,2331
【裁判日期】    990422
【裁判案由】    業務侵占
【裁判全文】
臺灣士林地方法院刑事判決            98年度審易字第2331號
公  訴  人  臺灣士林地方法院檢察署檢察官
被      告  戊○○
上列被告因業務侵占案件，經檢察官提起公訴（98年度偵緝字第
1180號），被告於本院準備程序中就被訴事實為有罪之陳述，經
本院合議庭裁定由受命法官獨任行簡式程序審理，並判決如下：
    主  文
戊○○連續犯業務侵占罪，累犯，處有期徒刑壹年，減為有期徒
刑陸月，如易科罰金，以銀元佰元即新臺幣玖佰元折算壹日。
    事  實
一、戊○○前於民國88年間因偽造有價證券及侵占案件，經臺灣
    屏東地方法院以88年度訴字第498 號判決分別處有期徒刑2
    年、2 年，應執行有期徒刑3 年10月確定，於民國91年6 月
    4 日縮短刑期假釋出監，所餘期間並付保護管束，嗣於92年
    12月18日保護管束期滿未經撤銷假釋視為執行完畢（起訴書
    誤載為於93年3 月27日執行完畢，應予更正）。詎其仍不知
    悔改，自95年2 月27日起至同年8 月間止，擔任鴻銳保全股
    份有限公司（下稱鴻銳公司，設臺北縣三重市○○○路281
    號5 樓）保全人員，並派駐在臺北縣三芝鄉○○街112 至15
    6 號牽手社區管理委員會（下稱牽手社區管委會）擔任總幹
    事，負責收取並保管社區管理費、裝潢保證金、零用金及應
    付廠商款項等費用，為從事業務之人。戊○○因向地下錢莊
    借款遭催討，乃意圖為自己不法之所有而基於侵占之概括犯
    意，連續於附表所示時間，將其向社區住戶預收之管理費（
    含停車費）、牽手社區管委會交予其保管之零用金、用於支
    付發電機用油之費用及住戶裝潢保證金等款項（金額詳如附
    表所示），合計新臺幣（下同）202,215 元，悉數侵占入己
    後，用於清償其所積欠之債務。嗣牽手社區管委會於95年8
    月間向附表所示住戶催繳相關管理費用，經住戶反應業已繳
    交，始查悉上情。
二、案經鴻銳公司告發及臺北縣政府警察局淡水分局報告臺灣士
    林地方法院檢察署檢察官偵查起訴，並經本院改依簡式程序
    審理。
    理  由
一、按簡式審判程序之證據調查，不受第159 條第1 項之限制，
    刑事訴訟法第273 條之2 定有明文，是依上開規定，於行簡
    式審判程序之案件，被告以外之人於審判外之陳述，除有其
    他不得作為證據之法定事由外，應認具有證據能力。查本件
    如下引用被告以外之人於審判外之陳述，因本案採行簡式審
    判程序，復無其他不得做為證據之法定事由，揆諸首揭說明
    ，應認均具有證據能力，合先敘明。
二、上揭犯罪事實，業據被告戊○○於警詢、偵查、本院準備程
    序及審理時迭承不諱（參見臺灣士林地方法院檢察署96年度
    偵字第779 號偵卷第6 頁至第7 頁，第1180號偵卷第10頁至
    第11頁、第18頁至第19頁，本院卷第20頁、第38頁背面），
    核與證人即鴻銳公司代表人庚○○於偵查中具結證稱被告任
    職鴻銳公司擔任保全人員，於前述派駐牽手社區管委會擔任
    總幹事期間，將其因執行業務所收取如附表所示款項侵占入
    己，鴻銳公司並因此先行代償被告所侵占款項予牽手社區管
    委會等情（參見同上偵卷第67頁至第68頁）相符；此外，並
    有牽手社區管理委員會收據影本39紙、台北富邦銀行匯款委
    託書影本2 紙、存摺類存款存入存根影本1 紙、被告出具之
    切結書2 紙及自白書乙紙、牽手社區管委會出具之代償證明
    、鴻銳保全股份有限公司人事資料卡、留駐服務契約書各1
    份等件在卷可稽（附於第779 號偵卷第16頁至第17頁、第19
    頁至第28頁、第31頁至第50頁）。綜上各情，足認被告自白
    與事實相符，可以採信，本案事證至為明確，被告犯行堪以
    認定，應依法論科。
三、論罪科刑
(一)、新舊法比較適用：被告行為後，94年2 月2 日修正公布之刑
    法，已於95年7 月1 日施行（95年7 月1 日修正施行前刑法
    稱修正前刑法），另刑法施行法亦於95年6 月14日增訂該法
    第1 條之1 規定，並自95年7 月1 日施行。刑法第2 條第1
    項「行為後法律有變更者，適用行為時之法律。但行為後之
    法律有利於行為人者，適用最有利於行為人之法律」之規定
    ，係規範行為後法律變更所生新舊法律比較適用之準據法，
    於修正後刑法施行後，自應適用上開規定，為「從舊從輕」
    之比較；又比較新舊法時，應就罪刑有關之共犯、未遂犯、
    想像競合犯、牽連犯、連續犯、結合犯，以及累犯加重、自
    首減輕暨其他法定加減原因（如身分加減）與加減例等一切
    情形，綜其全部罪刑之結果而為比較後，再適用有利於行為
    人之法律處斷，而不得一部割裂分別適用不同之新舊法（最
    高法院24年度上字第4634號、29年度上字第964 號判例意旨
    、最高法院95年度第8 次刑事庭會議決議參照）。經查：
  1.被告行為時，刑法分則編有關罰金刑之貨幣單位係銀元；且
    依刑法分則編應處罰金者，應適用98年4 月29日廢止前之罰
    金罰鍰提高標準條例第1 條、第4 條之規定，亦即應按各該
    具體條文制定或修正之先後，定其罰金提高之倍數。惟被告
    行為後，刑法施行法增訂第1 條之1 ，於95年6 月14日經總
    統公布，並自同年7 月1 日起施行；該條規定：「中華民國
    94年1 月7 日刑法修正施行後，刑法分則編所定罰金之貨幣
    單位為新臺幣。94年1 月7 日刑法修正時，刑法分則編未修
    正之條文定有罰金者，自94年1 月7 日刑法修正施行後，就
    其所定數額提高為30倍。但72年6 月26日至94年1 月7日 新
    增或修正之條文，就其所定數額提高為3 倍。」亦即自95年
    7 月1 日起，刑法分則編所定罰金之貨幣單位，由原來之銀
    元改為新臺幣；且94年1 月7 日刑法修正時，刑法分則編未
    修正之條文定有罰金者，自95年7 月1 日起，有關罰金之數
    額提高為30倍。本案被告係犯刑法第336 條第2 項之業務侵
    占罪，該罪有罰金刑之處罰，且自24年7 月1 日公布施行後
    ，即未再修正，是依增訂刑法施行法第1 條之1 之規定，其
    罰金以新臺幣為單位，數額應提高30倍，相較於修正前之罰
    金以銀元為單位，且適用98年4 月29日廢止前之罰金罰鍰提
    高標準條例之結果應提高10倍者換算，對被告而言，並無有
    利與否之情形（新臺幣與銀元之比例為1 ：3 ，換算結果，
    亦為30倍）。
  2.刑法第336 條第2 項之業務侵占罪，法定刑得併科3 千元以
    下罰金，依被告行為時之修正前刑法第33條第5 款規定：「
    主刑之種類如左：五、罰金：1 元以上。」換算新臺幣後，
    為新臺幣3 元以上。惟被告行為後修正後刑法第33條第5 款
    規定：「主刑之種類如下：五、罰金：新臺幣1 千元以上，
    以百元計算之。」經比較修正前後關於科處罰金刑之最低刑
    度規定，自應以被告行為時之修正前刑法較有利於被告。
  3.修正後刑法業已刪除第56條連續犯之規定，是刑法修正後，
    行為人之數行為犯同一罪名，即須分論併罰。此刪除雖非犯
    罪構成要件之變更，但顯已影響行為人刑罰之法律效果，自
    屬法律有變更。比較修正前、後之規定，應以被告行為時即
    修正前刑法連續犯之規定，較有利於被告。
  4.被告受有期徒刑執行完畢後5 年內，故意再犯本件有期徒刑
    以上之罪（詳後述），因被告為故意犯，無論依修正前刑法
    第47條或修正後第47條第1 項之規定，被告犯行均構成累犯
    ，對被告而言並無有利或不利之情形，故無庸為新、舊法之
    比較，應逕適用裁判時有效之規範，即修正後刑法第47條第
    1 項之規定論以累犯。
  5.刑法第41條第1 項前段有關易科罰金折算標準之規定，95年
    7 月1 日起施行之刑法修正為：「犯最重本刑為5 年以下有
    期徒刑以下之刑之罪，而受6 個月以下有期徒刑或拘役之宣
    告者，得以新臺幣1 千元、2 千元或3 千元折算1 日，易科
    罰金…。」而依修正前同條項（「得以銀元1 元以上3 元以
    下折算1 日，易科罰金」）及98年4 月29日廢止前之罰金罰
    鍰提高標準條例第2 條規定，就其原定數額提高為100 倍折
    算1 日，則係以銀元100 元至300 元折算1 日，經折算為新
    臺幣幣值後，以新臺幣300 元至900 元折算1 日。是比較修
    正前後之易科罰金折算標準，自以行為時即修正前之規定，
    較有利於被告。
  6.綜合上述各條文修正前、後之比較，除上開刑法第47條累犯
    之規定，毋庸比較新舊法，應逕予適用修正後刑法第47條第
    1 項之規定外，其餘以適用修正前刑法規定，對被告較為有
    利，自應整體適用修正前刑法之相關規定。
(二)、查被告戊○○為本案犯行時，係擔任鴻銳公司保全人員，並
    經派駐牽手社區管委會擔任總幹事，負責向社區住戶收取並
    保管社區管理費、零用金、裝潢保證金及應付廠商款項等費
    用，為從事業務之人，其因執行業務而收取持有如附表所示
    款項後，將之悉數侵占入己，核被告所為，係犯刑法第336
    條第2 項之業務侵占罪。被告所為如附表所示各次業務侵占
    犯行，時間緊接，手段相同，所犯為構成要件相同之罪名，
    顯係基於概括犯意反覆為之，為連續犯，應依修正前刑法第
    56 條 規定，以一罪論，並加重其刑。又被告有如事實欄所
    載前案科刑及執行之情形，有臺灣高等法院被告前案紀錄表
    附卷可參，其於有期徒刑執行完畢後5 年內，故意再犯本案
    有期徒刑以上之罪，為累犯，應依刑法第47條第1 項之規定
    遞加重其刑。爰審酌被告犯罪之動機、目的、犯罪所得金額
    暨所為犯行損及他人財產法益非輕，犯後雖一貫坦承犯行，
    並於本院審理中與代償侵占款項之告發人鴻銳公司達成民事
    和解，然迄至本院判決前，僅賠償5 萬元後即未履行剩餘賠
    償之犯後態度（參見本院卷第26頁及本院卷附公務電話紀錄
    ），並被告之智識程度、生活狀況等一切情狀，量處如主文
    所示之刑。又被告犯罪時間在96年4 月24日以前，合於中華
    民國96年罪犯減刑條例所規定之減刑條件，爰依該條例第2
    條第1 項第3 款之規定減其宣告刑2 分之1 如主文所示，並
    依修正前刑法第41條第1 項前段及廢止前罰金罰鍰提高標準
    條例第2 條等規定，諭知易科罰金之折算標準，以示懲儆。
據上論斷，應依刑事訴訟法第273 條之1 第1 項、第299 條第1
項前段，刑法第2 條第1 項前段、第336 條第2 項、第47條第1
項，修正前刑法第56條、第41條第1 項前段，刑法施行法第1 條
之1 ，現行法規所定貨幣單位折算新臺幣條例第2 條，廢止前罰
金罰鍰提高標準條例第2 條，中華民國96年罪犯減刑條例第2 條
第1 項第3 款、第7 條、第9 條，判決如主文。
本案經檢察官鄭富城到庭執行職務。
中    華    民    國    99    年     4     月   22    日
                  刑事第一庭法  官  吳祚丞
以上正本證明與原本無異。
如不服本判決應於收受判決後10日內向本院提出上訴書狀，並應
敘述具體理由；其未敘述上訴理由者，應於上訴期間屆滿後20日
內向本院補提理由書（均須按他造當事人之人數附繕本）「切勿
逕送上級法院」。
                            書記官  丁梅芬
中    華    民    國    99    年     4     月   22    日
附錄論罪科刑法條：
刑法第336條
對於公務上或因公益所持有之物，犯前條第 1 項之罪者，處 1
年以上 7 年以下有期徒刑，得併科 5 千元以下罰金。
對於業務上所持有之物，犯前條第 1 項之罪者，處 6 月以上
5 年以下有期徒刑，得併科 3 千元以下罰金。
前二項之未遂犯罰之。
附表：
┌──┬───┬───────┬───────┬──────┐
│編號│時間  │被害人        │侵占之管理費或│預繳月份    │
│    │      │              │其他費用款項（│            │
│    │      │              │新臺幣）      │            │
├──┼───┼───────┼───────┼──────┤
│1   │95/06 │乙○○        │6,250元       │95/07-95/11 │
├──┼───┼───────┼───────┼──────┤
│2   │95/06 │林至隆        │2,900元       │95/05-95/06 │
├──┼───┼───────┼───────┼──────┤
│3   │95/06 │甲○○        │2,340元       │95/06-95/07 │
├──┼───┼───────┼───────┼──────┤
│4   │95/06 │己○○        │4,500元       │95/06-95/11 │
├──┼───┼───────┼───────┼──────┤
│5   │95/06 │丙○○        │6,650元       │95/01-95/07 │
├──┼───┼───────┼───────┼──────┤
│6   │95/06 │丁○○        │4,620元       │95/01-95/11 │
├──┼───┼───────┼───────┼──────┤
│7   │95/06 │華元章        │4,050元       │95/05-95/07 │
├──┼───┼───────┼───────┼──────┤
│8   │95/06 │羅啟峰        │14,280元      │94/05-95/06 │
├──┼───┼───────┼───────┼──────┤
│9   │95/06 │劉坩地        │3,520元       │95/06-95/07 │
├──┼───┼───────┼───────┼──────┤
│10  │95/06 │王福松        │10,920元      │95/01-95/07 │
├──┼───┼───────┼───────┼──────┤
│11  │95/06 │翁志雄        │4,110元       │95/06-95/08 │
├──┼───┼───────┼───────┼──────┤
│12  │95/06 │楊清煌        │5,950元       │95/07-95/11 │
├──┼───┼───────┼───────┼──────┤
│13  │95/06 │蘇祝瑤        │6,930元       │95/05-95/11 │
├──┼───┼───────┼───────┼──────┤
│14  │95/06 │陳宗貴        │6,600元       │95/05-95/11 │
├──┼───┼───────┼───────┼──────┤
│15  │95/06 │嚴珮瑜        │2,550元       │95/07-95/11 │
├──┼───┼───────┼───────┼──────┤
│16  │95/06 │王瓊珍        │2,800元       │95/06-95/07 │
├──┼───┼───────┼───────┼──────┤
│17  │95/06 │潘秀娟        │1,980元       │95/08-95/09 │
├──┼───┼───────┼───────┼──────┤
│18  │95/06 │江如芬        │7,860元       │95/06-95/11 │
├──┼───┼───────┼───────┼──────┤
│19  │95/06 │蔡木桐        │2,380元       │95/07-95/08 │
├──┼───┼───────┼───────┼──────┤
│20  │95/06 │陳義峰        │2,380元       │95/06-95/07 │
├──┼───┼───────┼───────┼──────┤
│21  │95/06 │陳何月英      │7,200元       │95/01-95/06 │
├──┼───┼───────┼───────┼──────┤
│22  │95/06 │陳誌銘        │13,350元      │95/02-95/06 │
├──┼───┼───────┼───────┼──────┤
│23  │95/06 │潘麗美        │2,970元       │95/04-95/06 │
├──┼───┼───────┼───────┼──────┤
│24  │95/06 │蔡金榮        │2,620元       │95/07-95/08 │
├──┼───┼───────┼───────┼──────┤
│25  │95/06 │梁玉珍        │2,220元       │95/07-95/08 │
├──┼───┼───────┼───────┼──────┤
│26  │95/06 │吳秀鳳        │2,280元       │95/07-95/08 │
├──┼───┼───────┼───────┼──────┤
│27  │95/06 │黃竹伶        │5,560元       │95/07-95/08 │
├──┼───┼───────┼───────┼──────┤
│28  │95/06 │陳錦和        │3,120元       │95/05-95/08 │
├──┼───┼───────┼───────┼──────┤
│29  │95/06 │李麗雪        │1,960元       │95/05-95/06 │
├──┼───┼───────┼───────┼──────┤
│30  │95/06 │李麗雪        │1,320元       │95/05-95/06 │
├──┼───┼───────┼───────┼──────┤
│31  │95/06 │李麗雪        │960元         │95/05-95/06 │
├──┼───┼───────┼───────┼──────┤
│32  │95/06 │田柏輝        │2,920元       │95/06-95/07 │
├──┼───┼───────┼───────┼──────┤
│33  │95/06 │謝玉君        │5,240元       │95/01-95/04 │
├──┼───┼───────┼───────┼──────┤
│34  │95/06 │張富泰        │12,500元      │94/11-95/08 │
├──┼───┼───────┼───────┼──────┤
│35  │95/06 │江友仁        │3,150元       │95/05-95/07 │
├──┼───┼───────┼───────┼──────┤
│36  │95/06 │賴明同        │5,400元       │95/07-95/11 │
├──┼───┼───────┼───────┼──────┤
│37  │95/06 │李秀琴        │2,160元       │95/08-95/09 │
├──┼───┼───────┼───────┼──────┤
│38  │95/06 │張翠惠        │3,150元       │95/05-95/07 │
├──┼───┼───────┼───────┼──────┤
│39  │95/06 │葉玉梅        │2,320元       │95/07-95/08 │
├──┼───┼───────┼───────┼──────┤
│40  │95/06 │邱淑華        │交付被告保管之│略。        │
│    │      │              │裝潢保證金10,0│            │
│    │      │              │00元          │            │
├──┼───┼───────┼───────┼──────┤
│41  │95/06 │牽手社區管委會│交付被告保管之│略。        │
│    │      │              │零用金3,045元 │            │
├──┼───┼───────┼───────┼──────┤
│42  │95/06 │牽手社區管委會│交付被告之發電│略。        │
│    │      │              │機用油款項5,20│            │
│    │      │              │0元           │            │
├──┴───┴───────┴───────┴──────┤
│合計金額：202,215元                                       │
└─────────────────────────────┘

司法院資訊處製作；財團法人民間司法改革基金會備份。
